【裁判字號】    92,上易,2085
【裁判日期】    921231
【裁判案由】    詐欺等
【裁判全文】
臺灣高等法院臺中分院刑事判決                  九十二年度上易字第二○八五號
    上  訴  人  臺灣臺中地方法院檢察署檢察官
    被      告  余水利
    被      告  丙○○
    選任辯護人  陳居亮
右上訴人因被告等詐欺等案件，不服臺灣臺中地方法院九十一年度易字第八一○號中
華民國九十二年八月二十七日第一審判決（起訴案號：臺灣臺中地方法院檢察署九十
一年度偵字第五九二、三四八四號），提起上訴，本院判決如左：
    主      文
原判決撤銷。
余水利、丙○○共同意圖為自己不法之所有，以詐術使人將本人之物交付，各處罰金
玖仟元，罰金如易服勞役，均以參佰元折算壹日。
    事      實
一、余水利係嘉義市「美林國際整合股份有限公司」（設於嘉義市○區○○路二段四
    三七號，以下簡稱為「美林國際整合公司」）之業務人員，其與丙○○於民國（
    下同）九十年十月十三日晚上七時許，在台中縣豐原市市○路二號之「眼鏡視界
    」店內，均知余水利縱可代替顧客向國外銀行申請設立「銀行帳戶」與代辦「電
    子金融信用卡」，但此並非投資行為，余水利或其所稱之「瑞士銀行」亦未辦理
    後述所謂之「海外金融服務組合」投資業務，其等所招攬之顧客不可能因此申請
    設立帳戶行為與辦理電子金融信用卡之行為，即可獲得銀行分配後述紅利，詎余
    水利與丙○○竟基於共同意圖為自己不法所有之犯意聯絡，在上開「眼鏡視界」
    店內，由余水利持印有：「『歐洲拉托維亞銀行』（Ｕｎｉｂａｎｋａ）ＶＩＳ
    Ａ  Ｅｌｅｃｔｒｏｎ亞洲代辦開戶中心、美林國際整合集團總經理、朴子國際
    獅子會會長」等字之名片，及印有美鈔圖案及：「年利百分之十二至十八起跳，
    跳多高由您決定，ＬＡＴＶＩＪＡＳ  ＵＮＩＢＡＮＫＡ『優利定存』，創新理
    財，利率高過一般外幣定存」等文字之宣傳單一紙，以及印有「Ｏｆｆｓｈｏｒ
    ｅ貴賓俱樂部，英國維爾金群島一九九六創立，海外金融服務組合」、及介紹參
    加「境外離案銀行金融大行動聯盟會會員」如何獲取多倍數獎金之宣傳說明書一
    本，同時對該店之店員乙○○、及張閔惠佯稱：可代向瑞士銀行開戶辦理上開「
    海外金融服務組合」之投資業務，並刷卡在境外置產（藉以漏稅），每單位投資
    金額為新台幣（下同）八百五十元，此卡只記卡不記人，每一個單位一年即可獲
    得相當數目美金之投資淨利等語，丙○○亦在旁同為解說，致使乙○○與張閔惠
    因而陷於錯誤，乙○○因而以刷卡方式支付二萬五千五百元向余水利投資三十個
    單位（公訴人誤為二十五個單位），張閔惠亦以刷卡方式支付九千三百五十元向
    余水利投資十一個單位。惟嗣後乙○○及張閔惠向瑞士銀行查詢，經瑞士銀行告
    知未經辦此項投資業務，其等二人始知受騙。雖經乙○○及張閔惠要求退費，余
    水利仍以其等係付款購買止滑布，並欲交付止滑布以為搪塞。後經乙○○向警方
    提出告訴，余水利才退回上開款項給乙○○及張閔惠。
二、案經被害人乙○○訴由臺中縣警察局豐原分局移請臺灣臺中地方法院檢察署檢察
    官偵查起訴。
    理      由
一、訊據本案被告余水利雖坦承伊確有於前開時間，與被告丙○○一起到台中縣豐原
    市市○路二號之「眼鏡視界」店內，亦是認告訴人乙○○與被害人張閔惠嗣後亦
    確有以刷卡方式，各支付伊二萬五千五百元、及九千三百五十元，且不否認伊當
    時確曾提出上開名片、宣傳單、與宣傳說明書，惟被告余水利矢口否認伊有公訴
    人所指訴之犯罪情事，並辯稱：伊當天只有向乙○○與張閔惠推銷止滑布，所提
    出印有美鈔止滑布之廣告單，其本質即是作為廣告宣傳促銷之用，其中之「優存
    定存」，亦非指任何存款利率，而係指宣傳說明書第十頁之「託付專款基金獎金
    」（即加入會員者，基於推介銷售客戶有在拉脫維亞ＵＮＩＢＡＮＫＡ銀行開戶
    並申請有網路電子信用卡時，所累積之獎金），惟宣傳說明書關於此部分之資料
    未經乙○○在宣傳說明書打勾，足證伊在當天根本未向乙○○、張閔惠談及此部
    分內容，伊當時僅向乙○○、張閔惠推銷止滑布，雖有告知購買相當之金額並協
    助推廣止滑布，可以獲贈境外銀行之帳戶，以節省辦理境外銀行開戶所需費用，
    但伊絕未向乙○○、張閔惠告知投資一單位一年可獲得三百元美金之投資淨利，
    告訴人乙○○實係以買足一百五十個單位之止滑布之方式，來免費取得境外銀行
    之開戶，嗣雖心生反悔，但伊係因公司退貨有其會計制度，才未馬上退款，公訴
    人指訴伊以投資說明書為餌，向告訴人乙○○等人佯稱可投資獲利，再以止滑布
    搪塞，實係臆測之詞，伊應不為罪等情。被告丙○○則以：伊在上開時間，僅單
    純陪同余水利前往選購眼鏡，並未向乙○○、張閔惠告知任何投資之事，亦無其
    他任何詐騙乙○○、張閔惠之言行等情詞置辯。
二、然查：
（一）本案被告余水利於本院訊問時，已坦承伊等確無法替告訴人乙○○、及被害人
      張閔惠代辦上開「海外金融服務組合」投資業務。被告二人在本院審理本案終
      結之前，亦未能提出其等有替告訴人乙○○、及被害人張閔惠代辦上開「海外
      金融服務組合」投資業務之任何事證。如其等係以代辦上開「海外金融服務組
      合」投資業務為詞，向告訴人乙○○、及被害人張閔惠收取上開金錢，事後卻
      以告訴人乙○○、及被害人張閔惠支付上開金錢係用來購買價值不明（亦未經
      議定），且乙○○、及張閔惠均無購買意願之止滑布以為搪塞，則被告上開二
      人上開所為，自堪認定係有為自己不法所有之意圖，而施用詐術向告訴人乙○
      ○、及被害人張閔惠詐騙財物。
（二）就告訴人乙○○、及被害人張閔惠交付上開金錢之動機方面，被告二人雖以前
      開情詞置辯，惟查：
（１）本案告訴人乙○○於警訊時，已經指訴：「．．．．．．於九十年十月十三日
      十七時許，有一男子自稱是美林國際整合集團服務之先生，且稱自己是朴子國
      際獅子會會長，我就信以為真，接受了他的推銷」、「該男子名叫余水利，他
      自稱是於瑞士銀行上班，然後可以辦刷卡，然這刷卡是官員在用的，可以逃漏
      稅，可以把錢轉入其子女的戶內而不用扣稅，且該卡只記卡，不記人，只要一
      年的時間，一個單位（一個單位八百五十元）可得淨利三百元美金，我信以為
      真，以為瑞士銀行有承辦該業務，就買了二十五個單位，繳了二萬五千五百元
      」、「我事後．．．．．．就打電話到瑞士銀行，瑞士銀行回覆我他們並沒有
      承辦該業務．．．．．．我又打一○四問朴子國際獅子會，但打去並沒有朴子
      國際獅子會，只有朴子獅子會，我晃然大悟，立刻報案」、「今天早上十一時
      他到我店裏後，我要求退費不要參加了，他說沒有辦法，．．．．．．但是更
      讓我氣絕的是，他居然信口雌黃的說我的二萬五千五百元只是單純的向他購買
      止滑布，一片四百二十五元，共買六十片，共值二萬五千五百元，完全否認所
      謂刷卡乙事，而其止滑布讓我看了太可笑了，一片市價可能不到五十元，居然
      如此吭人，讓我太氣憤了，．．．．．．當警方偵訊後，余水利才退還我二萬
      五千五百元」等語（九十一年度偵字第五九二號偵卷第四、五頁）。嗣在偵查
      中，經檢察官訊問，告訴人乙○○再指訴：「（告訴內容）如警訊筆錄內容所
      述及移送意旨」、「（記載止滑布之統一發票）我之前都沒有看過，是他在警
      訊時才提出的」、「之前我根本不知道止滑布之事」、「因為被告將錢還我了
      ，我願意對他撤回告訴」、「．．．．．．我當時也不知道止滑布之事，我是
      為何要辦卡？他是以卷附之廣告介紹優利定存之內容，而且說明書上也有招攬
      的廣告」（見偵查卷宗第十六至十八頁）各情明確。即經原審法院訊問，告訴
      人乙○○再指訴被告二人當天全然未提到止滑布無誤（見原審卷宗第五二頁）
      。依據告訴人乙○○於警訊及偵、審中之指訴，其全然否認刷卡支付之二萬五
      千五百元與止滑布有何關係。且告訴人乙○○係於九十年十月十三日刷卡支付
      上開二萬五千五百元，此有國際信用卡人工簽帳單一紙在卷可稽（見偵查卷宗
      第十一頁）。當時被告二人並未交付止滑布，此亦係被告二人所不否認之事實
      （被告余水利於警訊尚供稱當時車內並無止滑布）。以扣案止滑布之材質觀之
      ，此亦非市坊不易購得之稀世之物，告訴人乙○○豈會在物品仍未目賭之情形
      下，即事先以刷卡付帳之方式，支付二萬五千五百元以購買扣案之止滑布。亦
      難想像其有為獲得波羅的海國家「拉脫維亞銀行」開戶之目的，而大量向被告
      二人購買止滑布之動機。告訴人乙○○之上開指訴，顯與事理無違。
（２）且本案被害人張閔惠並未提出告訴，其在偵查中，經檢察官傳訊，其亦證稱：
      「當時是晚上七點多，我看到被告在店中拿著卷內的宣傳單另外還有說明書，
      向我們推銷，內容即投資瑞士銀行開戶依我們投資的比例再分配倍數等，但當
      天並沒有提到止滑布之事，除了告訴人外我也有買，當時我是請廖偉超先幫我
      刷卡，事後我再將錢付給他，買了九千多元，事後他卻搬了一些止滑布來公司
      ，時間在九十年十月二十五日，我還問他為何搬止滑布來，他卻說可以看著美
      金說話及向客人推銷投資」（偵卷第三○頁）、「他們（指被告余水利及丙○
      ○）是一起推銷」（偵卷三一頁）、「當天被告有一起講投資之事，而主要是
      余水利在談，但據我了解丙○○應該知情，我有問她投資的事，她也能回答我
      問題」等語（見偵查卷宗第四○頁）。就被害人張閔惠指述刷卡付款乙情，並
      有國際信用卡人工簽帳單影本一紙附卷可稽（見偵查卷宗第二二頁）。被害人
      張閔惠始終未向被告二人提出告訴，亦無訴究之意。如其同意願意支付上開代
      價向被告二人購買止滑布，竟於事後反悔，而被告二人亦已退還全部款項，則
      被害人張閔惠豈有在偵查中構詞誣攀被告二人之理。尤其止滑布是否具有止滑
      功能，非看到實體無法判定。被告余水利卻於偵查中辯稱：「．．．．．．當
      時沒有帶止滑布實品，我即以該宣傳單推銷止滑布」、「（宣傳單）在網咖拿
      的，我只是借用其圖樣」等語（見偵查卷宗第十六、十八頁），在此情形，謂
      告訴人乙○○與被害人張閔惠願意支付上開代價向被告二人購買大批止滑布，
      此亦與情理有違。另被告丙○○於偵查中供稱：「．．．．．．她們（指乙○
      ○與張閔惠）是看到被告（余水利）穿著比較不同而主動問到止滑布」乙情（
      見偵查卷宗第三一頁），尤屬無稽。再徵之本案被告余水利坦承提出之宣傳單
      （見偵查卷宗第二○頁）、與宣傳說明書（扣案），所分別印載之「年利百分
      之十二至十八起跳，跳多高由您決定，ＬＡＴＶＩＪＡＳ  ＵＮＩＢＡＮＫＡ
      『優利定存』，創新理財，利率高過一般外幣定存」、「Ｏｆｆｓｈｏｒｅ貴
      賓俱樂部，英國維爾金群島一九九六創立，海外金融服務組合」、及介紹參加
      「境外離案銀行金融大行動聯盟會會員」如何獲取多倍數獎金等文字，無一可
      認與止滑布之推銷有關各情，被害人張閔惠就其刷卡付款之原因所為之上開證
      述應屬可信。又被告丙○○確有參與上開犯行，亦據被害人張閔惠證述甚詳。
      被告丙○○在經被害人張閔惠為上開指證之後，雖推稱：「因為要寫字而沒有
      紙，所以（我）才到車上拿紙下來的，我也不知道拿什麼樣的紙，因我沒有推
      銷，只知道是賣止滑布」等語（見偵查卷宗第三一頁），惟販賣止滑布之辯解
      不足採信，其說明已如上述。而被告余水利當天所提出之宣傳單與宣傳說明書
      一視即明，豈會不知所拿何物。被告丙○○上開辯解，顯係卸責之詞，殊無可
      採。
（三）復有被告余水利之名片，及其事後填寫品名「止滑布」之統一發票影本二紙在
      卷可稽（見偵查卷宗第二六、二七頁）。被告二人在收受告訴人乙○○、及被
      害人張閔惠刷卡支付之上開金錢之後，係欲以：上開金錢支付之目的，係用來
      購買止滑布等語，設詞向告訴人乙○○、及被害人張閔惠搪塞，事證甚為明顯
      。被告二人明知其等實際無法替告訴人乙○○、及被害人張閔惠代辦上開「海
      外金融服務組合」投資業務，亦未如此辦理，卻以代辦上開「海外金融服務組
      合」投資業務為詞，向告訴人乙○○、及被害人張閔惠收取上開金錢，事後卻
      以告訴人乙○○、及被害人張閔惠支付上開金錢之目的，係用來購買價值不明
      ，且乙○○、及張閔惠均無購買意願之止滑布以為搪塞，則被告二人上開所為
      ，有共同意圖為自己不法之所有，而向告訴人乙○○及被害人張閔惠施用詐術
      ，使其等二人同陷於錯誤，因而交付上開財物，事證甚為明確。被告二人上開
      所辯，均難採信。至於被告余水利依其在原審法院所為之舉證（剪報資料、簽
      帳單、證人黃祖禎之證詞、及「法柯特有限公司」之營利事業登記證、委託者
      之公證書等資料），縱可認定其可替顧客向國外銀行申請設立「銀行帳戶」與
      代辦「電子金融信用卡」，但此究非上開投資行為，此部分舉證亦難認與本案
      被告二人之上開犯行有關，尚不得據為有利被告二人認定之證明。再被告二人
      依公訴人所起訴及本案經本院所認定之犯罪事實，其等二人上開手法之目的既
      在實行詐欺財物犯行，則被告二人是否另有告訴人乙○○於警訊所指述、及宣
      傳說明書所印載「加入會員，並推介銷售客戶在拉脫維亞ＵＮＩＢＡＮＫＡ銀
      行開戶並申請網路電子信用卡時，可獲得累積之獎金」等行為（被告二人否認
      有此行為），而違反經濟法規或金融法令，此尚非本院於本案得審酌之事實，
      亦併此敘明。
三、核本案被告二人上開所為，均係犯刑法第三百三十九條第一項之詐欺取財罪。被
    告二人係以一行為同時向乙○○及張閔惠二人施用詐術而向其等詐取財物，屬一
    行為觸犯二罪名之想像競合犯（公訴人認係連續犯，尚有未洽），應依刑法第五
    十五條之規定，從一重仍依詐欺取財一罪處斷。又就上開犯行之實施，被告二人
    之間互有犯意聯絡及行為分擔，均為共同正犯。原審判決認定被告二人無罪，尚
    有未洽。公訴人上訴指摘原審判決被告二人無罪不當，其上訴為有理由，應由本
    院將原審判決予以撤銷改判。爰審酌被告二人之品行（均無前科）、犯罪手段、
    詐取之金額尚非鉅多，現亦已全數返還被害人乙○○及張閔惠等一切犯罪情狀，
    各量處如主文所示之罰金，並諭知罰金易服勞役之折算標準。
四、據上論斷，應依刑事訴訟法第三百六十九條第一項前段、第三百六十四條、第二
    百九十九條第一項前段、刑法第三百三十九條第一項、第五十五條、第四十二條
    第二款、罰金罰鍰提高標準條例第一條前段、第二條，判決如主文。
本案經檢察官甲○○到庭執行職務。
中      華      民      國      九十二     年    十二     月   三十一   日
                                臺灣高等法院臺中分院刑事第三庭
                                      審判長法  官  陳  朱  貴
                                            法  官  胡  忠  文
                                            法  官  廖  柏  基
右正本證明與原本無異。
不得上訴。
                                            書記官  詹  錫  朋
中      華      民      國      九十三     年     一      月     二     日
附錄條文：
刑法第三百三十九條第一項：
意圖為自己或第三人不法之所有，以詐術使人將本人或第三人之物交付者，處五年以
下有期徒刑、拘役或科或併科一千元以下罰金。
                                Ｆ


司法院資訊處製作；財團法人民間司法改革基金會備份。
